臺灣彰化地方法院民事判決　　　92年度家訴字第27號
原　　　告　辰○○○
訴訟代理人　陳鎮律師
被　　　告　卯○○
　　　　　　乙○○○
　　　　　　辛○○
　　　　　　丙○○○
　　　　　　庚○○
　　　　　　壬○○
　　　　　　癸○○
　　　　　　己○○
　　　　　　子○○
　　　　　　丑○○
兼上十人
訴訟代理人　甲○○○
被　　　告　丁○○
　　　　　　戊○○
訴訟代理人　李淵源律師
複代理人　　寅○○
上列當事人間請求分割遺產事件，於民國94年11月10日言詞辯論
終結，本院判決如下：
    主      文
兩造共有之座落彰化縣秀水鄉○○段408、408之1、408之3、408
之4地號，土地分割附表一所示：408之1地號之Ｃ部分面積貳佰
參拾平方公尺分歸被告戊○○、丁○○保持公同共有；其餘如附
表一所示之Ａ、Ｂ、Ｅ、Ｆ、Ｇ、Ｈ、Ｉ、Ｊ、Ｋ部分面積壹仟
捌佰陸拾壹平方公尺，分歸原告辰○○○、被告楊阿、乙○○○
、辛○○、丙○○○、甲○○○、庚○○、壬○○各按參拾陸分
之肆比例與被告癸○○、己○○、子○○、丑○○各按參拾陸分
之壹比例保持分別共有。
被告丁○○、戊○○應連帶給付原告劉許淑媛、被告卯○○、乙○○○、辛○○、丙○○○、甲○○○、庚○○、壬○○各參拾
參捌仟陸佰捌拾玖元；另連帶給付被告癸○○、己○○、子○○
、丑○○各捌萬肆仟陸佰柒拾貳元。
訴訟費用由被告戊○○、丁○○共同負擔肆拾分之壹，餘由原告
及其餘被告依應有部分比例各自負擔。
    事      實
一、原告主張：
  （一）坐落彰化縣秀水鄉○○段408地號、地目田、面積883平
        方公尺；同段408之1地號、地目田、面積694平方公尺
        ；同段408之3地號、地目田、面積267平方公尺；同段
        408之4地號、地目田、面積247平方公尺土地，係兩造
        被繼承人許友騫所留遺產（下稱系爭土地），原告辰○○○及被告卯○○、乙○○○、辛○○、丙○○○、甲○○○、庚○○、壬○○，乃許友騫之本位繼承人，應
        繼分各為四十分之四；被告癸○○、己○○、子○○、
        丑○○係許友騫之代位繼承人，應繼分各為四十分之一
        ；而被告丁○○、戊○○則是許友騫之子許朝宗之繼承
        人，為再轉繼承人應繼分合計為四十分之四，以上繼承
        關係及應繼分，合先敘明。
  （二）兩造就系爭土地業已辦妥繼承登記，惟因未能達成分割
        協議，原告爰資據民法第1164條前段規定為請求權基礎
        ，訴請分割。茲將分割考量因素及方法說明如下：
    １、分割考量因素：
  （１）為免土地細分，爰將系爭四筆土地，予以合併分割。
  （２）系爭408之1、408之3、408之4地號土地，已編定為住宅
        區○○○道路較寬，其公告現值較高，分別為每平方公
        尺新台幣（下同）27,308元、20,551元、28,412元。而
        408地號土地，則編定為農業區○○○道路較窄，其公
        告現值較低，每平方公尺為2,900元。為顧及公平，爰
        依兩造之應繼分比例及土地價值比例，換算分配兩造分
        得之土地。
    ２、分割方法：
  （１）第一案（附圖一）：內容：附圖所示Ａ部分面積
        134.4平方公尺分歸被告戊○○、丁○○保持公同共同
        ；Ｂ部分面積195.2平方公尺，分歸原告辰○○○、被
        告楊阿、乙○○○、辛○○、丙○○○、甲○○○、庚○○、壬○○各按三十六分之四應有部分比例及癸○○
        、己○○、子○○、丑○○各按三十六分之一應有部分
        比例保持分別共有。說明：本件四筆土地之總公告現
        值為新台幣（下同）36,687,333元，被告戊○○、丁○○再轉繼承之應繼分合計為四十分之四，依此換算其等
        得繼承遺產之價值為3,668,733元（四捨五入）｛〔（
        883 ㎡×2900元）＋（694㎡×27308元）＋（267㎡×
        30551 元）＋（247㎡×28412元）=00000000元〕×
        4/40=0000 000元｝。再依此價值集中換算其等得分配
        之系爭408之1地號土地之面積為134.4平方公尺（
        0000000÷27308= 134.4㎡），故將附圖所示Ａ部分面
        積134.4平方公尺分歸告戊○○、丁○○保持公同共有
        ；其餘附圖所示Ｂ部分面積1956.2平方公尺分歸原告辰
        ○○○、被告楊阿、乙○○○、辛○○、丙○○○、甲○○○、庚○○、壬○○各按三十六分之四應有部分比
        例及癸○○、己○○、子○○、丑○○各按三十六分之
        一應有部分比例保持分別共有。
  （２）第二案（附圖二）：內容：附圖所示Ｃ、Ｄ部分面積
        230平方公尺分歸被告戊○○、丁○○保持公同共同；
        Ａ、Ｂ、Ｅ、Ｆ、Ｇ、Ｈ、Ｉ、Ｊ部分面積1861平方公
        尺，分歸原告辰○○○、被告卯○○、乙○○○、辛○○、丙○○○、甲○○○、庚○○、壬○○各按三十六
        分之四應有部分比例及癸○○、己○○、子○○、丑○○各按三十六分之一應有部分比例保持分別共有。至於
        被告戊○○、丁○○依本方案所分得之408之1地號土地
        ，因超出其應繼分95.6平方公尺，則按408之1地號公告
        現值每平方公尺27308元的1點4倍，即3,654,920,7元補
        償其餘兩造。說明：依鈞院囑託彰化地政事務所於93
        年02月16日勘測作成之土地複丈成果圖所示，被告戊○○、丁○○建物占用系爭408之1地號土地為Ｃ、Ｄ部分
        ，其面積各為125及105平方公尺，二者合計230平方公
        尺。為保持其等建物之完整性，爰將該Ｃ、Ｄ部分分歸
        被告戊○○、丁○○取得；其餘附圖所示Ａ、Ｂ、Ｅ、
        Ｆ、Ｇ、Ｈ、Ｉ、Ｊ部分面積合計1861平方公尺，分歸
        原告辰○○○、被告卯○○、乙○○○、辛○○、丙○○○、甲○○○、庚○○、壬○○各按三十六分之四應
        有部分比例及癸○○、己○○、子○○、丑○○各按三
        十六分之一應有部分比例保持分別共有，其等分配不足
        部分，則由被戊○○、丁○○依408之1地號公告現值1
        點4倍補償之。
二、被告卯○○、乙○○○、辛○○、丙○○○、甲○○○、庚○○、壬○○、癸○○、己○○、子○○、丑○○則以：
  （一）同意分割方案。
  （二）不同意讓被告丁○○、戊○○二人再使用土地五年。
        並聲明：請求適法之判決。
三、被告丁○○、戊○○則均主張：
  （一）基本上同意分割，但因土地上有伊二人正在使用的地上
        物，希望有五年的時間讓伊二人作準備。
  （二）伊等認為等到鑑價後再決定分割方案，基本上伊等不同
        意按照公告現值加四成處理。
  （三）謹提出分割方案一件，其中埔崙段408之1地號土地內編
        號Ａ部分面積230平方公尺分歸被告丁○○、戊○○按
        應有部分各二分之一比例保持共有；埔崙段408之1地號
        土地內如附圖所示編號Ｂ部分面積464平方公尺、同段
        408地號土地面積883平方公尺全部、同段408之3地號土
        地面積267平方公尺全部及同段408之4地號土地面積247
        平方公尺全部則分歸原告與被告卯○○、乙○○○、辛○○、丙○○○、甲○○○、庚○○、壬○○、癸○○
        、己○○、子○○、丑○○按附表所示之應有部分比例
        保持共有。至於被告丁○○及戊○○依本方案所分得之
        土地價值超出渠等按應繼分比例所應取得土地之價值部
        分，被告二人願依土地公告現值補償其他繼承人。
  （四）被告丁○○、戊○○二人按應繼分比例取得系爭四筆土
        地之價值（以公告現值計算）為新台幣（下同）366萬
        8733元，計算式如下：「（408地號：88.3平方公尺×
        2900＝256070）＋（408-1地號：69.4平方公尺×27308
        ＝0000000）＋（408-3地號：26.7平方公尺×30551＝
        815712）＋（408-4地號：24.7平方公尺×28412＝
        701776）」。另丁○○、戊○○二人按94年6月2日所提
        分割方案分得土地之價值（以公告現值計算）為628 萬
        840元（計算式：230平方公尺×27308＝0000000），兩
        者之差額為261萬2107元（計算式：0000000－0000000
        ＝0000000），就此差額部分被告二人願補償原告劉許
        淑媛、被告卯○○、乙○○○、辛○○、丙○○○、甲○○○、庚○○、壬○○各29萬234元，另補償被告癸○○、己○○、子○○、丑○○各7萬2559元並聲明：
        請求為適法之判決。
四、得心證之理由：
    因兩造對於原告呈報分割方法第二案，均同意而不爭執，且
    本院認該方案，合於目前地上物使用現狀，且經濟效益之發
    揮有正面作用，核無不當之處，應予准許。然被告丁○○、
    戊○○二人分割面積超過其等所得比例之面積，依法應將超
    過面積之範圍，以金額補償其他公同共有人，然究應依據公
    告現值或公告現值加四成作為計算之標準，為本件系爭之爭
    點，茲本院對此爭點分敘如下，：
  （一）原告主張兩造皆為被繼承人許友騫之繼承人或代位繼承
        人，被繼承人所遺之遺產為彰化縣秀水鄉○○段408、
        408之1地號、408之3地號及408之4地號之土地，被告癸○○、己○○、子○○、丑○○等四人係代位繼承被繼
        承人許友騫長子許朝山之應繼分，被告丁○○、戊○○
        二人則為被繼承人許友騫次男許朝宗之繼承人。兩造就
        被繼承人許友騫所遺之遺產應繼分為：原告辰○○○及
        被告卯○○、乙○○○、辛○○、丙○○○、甲○○○
        、庚○○、壬○○，應繼分各為四十分之四；被告癸○○、己○○、子○○、丑○○等四人為代位繼承人，應
        繼分各為四十分之一；而被告丁○○、戊○○二人為再
        轉繼承人，應繼分合計為四十分之四。今全體繼承人即
        兩造已辦妥繼承登記，惟因未能達成分割協議，故依法
        訴請遺產分割，並提出二種分割方法等情，業據原告提
        出除戶謄本、繼承系統表、調解不成立證明書、土地登
        記簿謄本四件、戶籍謄本六件為證，故原告以系爭土地
        之其他公同共有人為被告，而提起本件土地分割訴訟，
        於法要無不合，應予准許。
  （二）查系爭上述土地面積，業經本院會同彰化縣彰化地政事
        務所派員勘測屬實，並有土地登記謄本、土地複丈成果
        圖在卷可稽。另本院至現場履勘土地現狀，被告丁○○
        、戊○○二人在系爭共有土地上，現有建物二棟在使用
        中，參以原告所提分割方案第二案，即如附表一所示將
        408之1地號之Ｃ部分（即原告之分割方案第二案之C、D
        部分合併）面積230平方公尺分歸被告戊○○、丁○○
        保持公同共有，而其餘如附表一所示之Ａ、Ｂ、Ｅ、Ｆ
        、Ｇ、Ｈ、Ｉ、Ｊ、Ｋ部分面積1861平方公尺，分歸原
        告及其他被告各按其應有部分比例分配，而被告丁○○
        、戊○○就分得超出其應繼分之部分，換算金額補償原
        告及其餘被告等方式，對於土地利用現狀及經濟效益之
        發揮，有正面之作用，應無不妥，且此方案亦為兩造所
        同意接受，應予准許，故本院函請彰化縣彰化地政事務
        所就原告所提分割方案第二案進行測繪如附表一所示之
        成果圖，此有94年07月27日土地複丈成果圖在卷可考。
        從而，原告請求分割系爭遺產，應予准許，並判如主文
        第一項所示。
  （三）至於補償之標準，究應依公告現值或公告現值加四成為
        基準？按「依本法徵收或區段徵收之公共設施保留地，
        其地價補償以徵收當期毗鄰非公共設施保留地之平均公
        告土地現值為準，必要時得加成補償之。但加成最高以
        不超過百分之四十為限；其地上建築改良物之補償以重
        建價格為準。前項公共設施保留地之加成補償標準，由
        當地直轄市、縣（市）地價評議委員會於評議當年期土
        地現值時評議之。」都市計畫法第49條定有明文。查被
        告丁○○、戊○○就所分歸土地之部分，於本院審理時
        當庭陳稱：伊等無法提出市價，亦不願意鑑價等語，原
        告及其他被告於本院審理陳述亦同。是以本院依職權函
        詢彰化縣政府對於彰化縣秀水鄉○○段之土地近三年之
        徵收補償價額為何？經該府函稱：該土地近三年公告土
        地現值，可至該府地政局網站查詢，其徵收補償價額為
        公告土地現值加四成等語，此有該府以94年08月17日府
        地價字第0940156105號函一紙在卷可查，參以地價補償
         以徵收當期毗鄰非公共設施保留地之平均公告土地現
        值為準，必要時得加成補償之。但加成最高以不超過百
        分之四十為限，亦為上開法規所明定。從而，兩造既不
        願鑑價，則原告參酌現行對於土地徵收之方式與標準，
        認為以當年期公告土地現值加四成為計算基準，方與一
        般市場正常交易價格相當或較接近，故被告所辯以公告
        現值作為補償金額之標準一節，核無所據，礙難採認。
  （四）再查，本院依職權調閱彰化縣秀水鄉○○段408之1地號
        之94年公告現值，得知該地段每平方尺為22,775元，有
        公告土地現值資訊查詢結果電子檔影本一紙可稽，且提
        示於兩造均表示無意見。故就該補償計算式為被告戊○○、丁○○依第二案所分得之408之1地號土地，因超出
        其應繼分之土地面積，共有95.6平方公尺，乘以上開
        408之1地號土地之公告現值每平方公尺22,775元的1點4
        倍，合計3,048,206元，（95.6×22775〤1.4＝3,04
        8,206），補償原告及其餘被告，爰為判決如主文第二
        項所示。
  （五）按因共有物分割、經界或其他性質上類似之事件涉訟，
        由敗訴當事人負擔訴訟費用顯失公平者，法院得酌量情
        形，命勝訴之當事人負擔其一部，民事訴訟法第80條之
        1定有明文。本院認原告之訴雖有理由，但本件訴訟費
        用仍以按兩造就系爭土地原應有部分之比例負擔，較為
        公平，爰定兩造訴訟費用負擔之比例如主文第三項所示
        。
四、訴訟費用負擔依據：民事訴訟法第80條之1。
中　　華　　民　　國　　94　　年　　11　　月　　30　　日
　　　　　　　　　　家事法庭　　法  官   張德寬
上為正本係照原本作成。
如對本判決上訴，應於判決送達後20日內向本院提出上訴狀。
中　　華　　民　　國　　94　　年　　11　　月　　30　　日
                                書記官   林政佑
一、附表一（土地編號位置如附件一：彰化縣彰化地政事務所土
    地複丈成果圖）
┌───┬────┬────┬─────────────┐
│地號  │編號    │面積（公│土地分配人姓名            │
│      │        │頃）    │                          │
├───┼────┼────┼─────────────┤
│408   │A       │0.0883  │原告辰○○○、被告楊阿、洪│
│      │        │        │許淑蘭、辛○○、丙○○○、│
│      │        │        │甲○○○、庚○○、壬○○各│
│      │        │        │按36分之4應有部分比例及許 │
│      │        │        │順清、己○○、子○○、許懿│
│      │        │        │惠各按36分之1應有部分比例 │
│      │        │        │保持分別共有。            │
├───┼────┼────┼─────────────┤
│408-1 │B       │0.0136  │同上                      │
├───┼────┼────┼─────────────┤
│408-1 │C       │0.0230  │被告丁○○、戊○○公同共有│
├───┼────┼────┼─────────────┤
│408-1 │E       │0.0137  │原告辰○○○、被告楊阿、洪│
│      │        │        │許淑蘭、辛○○、丙○○○、│
│      │        │        │甲○○○、庚○○、壬○○各│
│      │        │        │按36分之4應有部分比例及許 │
│      │        │        │順清、己○○、子○○、許懿│
│      │        │        │惠各按36分之1應有部分比例 │
│      │        │        │保持分別共有。            │
├───┼────┼────┼─────────────┤
│408-1 │F       │0.0191  │同上                      │
├───┼────┼────┼─────────────┤
│408-3 │J       │0.0242  │同上                      │
├───┼────┼────┼─────────────┤
│408-3 │K       │0.0025  │同上                      │
├───┼────┼────┼─────────────┤
│408-4 │G       │0.0003  │同上                      │
├───┼────┼────┼─────────────┤
│408-4 │H       │0.0207  │同上                      │
├───┼────┼────┼─────────────┤
│408-4 │I       │0.0037  │同上                      │
└───┴────┴────┴─────────────┘
